【裁判字號】    97,交抗,868
【裁判日期】    970811
【裁判案由】    聲明異議
【裁判全文】
臺灣高等法院臺中分院刑事裁定         97年度交抗字第868號
抗  告  人  交通部公路總局臺中區監理所豐原監理站
代  表  人  乙○○
受 處分 人  甲○○
上列抗告人因受處分人違反道路交通管理處罰條例聲明異議案件
，不服臺灣台中地方法院中華民國97年7月3日所為裁定 (97年度
交聲字第1941號），提起抗告，本院裁定如下：
    主  文
原裁定撤銷。
原處分關於裁處甲○○「吊扣駕駛執照（按應指職業聯結車駕駛
執照）拾貳個月」部分，不罰。
    理  由
一、交通部公路總局臺中區監理所豐原監理站（下稱原處分機關
    ）抗告意旨略以：汽車駕駛人因違反道路交通管理處罰條例
    第35條規定吊扣駕駛執照處分，如無當時駕照車種之駕駛執
    照，仍應吊扣其持有其他車種之駕駛執照，主要係考量其違
    規行為對道路交通秩序之維持及道路交通安全已生較大影響
    ，基於一人一照原則，故吊扣其持有之駕駛執照，以限制其
    繼續駕車行駛道路之權利，係屬駕駛行為之限制，不因其駕
    駛車類不同而有所差異。為此爰提起抗告請求撤銷原裁定云
    云。
二、原審裁定意旨略以：
  (一)原處分意旨略以：異議人即受處分人甲○○（下稱受處分人
    ）於民國97年3月26日，駕駛車牌號碼7V-2237號自用小客車
    ，在臺中縣大里市○里路443之2號前，因「酒後駕駛自用小
    客車行駛公路，經吹氣酒精測定值為0.90mg／l」之違規，
    經臺中縣警察局霧峰分局依違反道路交通管理處罰條例第35
    條第1項第1款規定舉發。受處分人不服，交通部公路總局臺
    中區監理所豐原監理站遂於 97年6月24日以豐監稽違字第裁
    63-HD0000000號裁決書吊扣汽車駕駛執照12個月。受處分人
    僅就吊扣汽車駕照處分不服具狀聲明異議云云。
  (二)受處分人聲明異議意旨略以：道路交通管理處罰條例第68條
    已經修正刪除「吊扣各級駕照」，因為駕駛自用小客車違規
    而使職業聯結車之駕駛執照被吊扣，裁罰顯然不當，請求撤
    銷原處分關於吊扣職業聯結車駕駛執照部分，為此聲明異議
    云云。
  (三)經查：
  1.按道路交通管理處罰條例第 35條第1項所稱之「駕駛執照」
    ，依95年3月1日修正施行前之道路交通管理處罰條例第68條
    規定：「汽車駕駛人，因違反本條例及道路交通安全規則之
    規定，受吊扣或吊銷駕駛執照處分時，吊扣或吊銷其持有各
    級車類之駕駛執照。」係指違規人持有之各級車類駕駛執照
    均應予吊扣或吊銷，惟道路交通管理處罰條例第68條嗣於94
    年12月14日經修正公布並於95年3月1日施行，修正施行後之
    條文業已刪除「吊扣或」等字，有立法院交通委員會94年10
    月5日臺立交字第 0942400153號函附道路交通管理處罰條例
    第68條審查報告可參（立法院公報第94卷第70期第135至138
    頁參照）。即已將「受吊扣駕駛執照之處分係吊扣其持有之
    各級車類駕駛執照」部分之規定廢除，依現行條文之解釋，
    即係受吊銷駕駛執照處分者，仍維持吊銷其持有之各級車類
    駕駛執照，至受吊扣駕駛執照處分者，則僅限於吊扣其違法
    或違規當時所駕駛車輛之駕駛執照，不得同時一併吊扣其持
    有之其他各級車類駕駛執照。且道路交通管理處罰條例第35
    條第1項第1款前段既將汽車及駕駛執照併列，而不稱「吊扣
    其各級車類之駕駛執照」，解釋上當係指同一等級之汽車駕
    駛執照而言，不得任意擴張解釋。又該修正條文之立法說明
    略以：「原條文將違法或違規駕駛人所持有各級車類之駕駛
    執照一併吊扣或吊銷，失之過酷，影響人民工作及生活甚鉅
    ，爰修正之」等語，其立法意旨在於最高級車類之駕駛執照
    係受處分人賴以維生之工具，而受處分人駕駛較低級車類之
    車輛違規受罰，卻一併吊扣其最高級車類駕駛執照，對受處
    分人之工作權及生存權造成極大之損害，有違憲法保障人民
    生存權及工作權之意旨，故應予修法解決。又對於維護交通
    秩序、達成公益目的，尚有其他相同有效之手段可資運用，
    應選擇侵害人民權益最小之手段，其一併吊扣其最高級車類
    駕駛執照係全面剝奪人民賴以維生之方式，顯然並非為最輕
    微之手段，所造成之損害已與欲達成目的之利益顯失均衡，
    亦有違比例原則（司法院大法官會議釋字第577號解釋相同
    意旨參照）。前開道路交通安全規則對於汽車駕駛執照之管
    理，採取一照原則，固然導致越級駕駛人違規酒駕時，受無
    須吊扣駕駛執照之利益，然此關於駕駛執照管理所衍生之問
    題，宜由修法解決，尚不得擴張解釋，於駕駛人無較低級車
    類駕駛執照可供吊扣時，即率爾代以吊扣其所領有之較高級
    車類駕駛執照。
  2.本件受處分人於97年3月26日18時55分許，駕駛車牌號碼7V-
    2237號自用小客車，在臺中縣大里市○里路443之2號前，因
    「酒後駕駛自用小客車行駛公路，經吹氣酒精測定值為0.90
    mg／l 」之違規，為臺中縣警察局霧峰分局以其有違反道路
    交通管理處罰條例第35條第1項第1款之行為，遂以中縣警交
    字第 HD0000000號舉發違反道路交通管理事件通知單當場掣
    單舉發，有臺中縣警察局舉發違反道路交通管理事件通知單
    及原處分機關之裁決書附卷可稽，故受處分人酒後駕車之違
    規行為堪以認定。核其違規行為係發生於 97年3月26日，自
    應依修正後之道路交通管理處罰條例第68條裁處，且修正後
    道路交通管理處罰條例第68條之規定，既將「吊扣」等字刪
    除，是依上開說明，其依法所受之處分應為限制其駕駛自用
    小客車之權利即吊扣其自用小客車駕駛執照。故原處分機關
    於作成吊扣駕駛執照處分時，應就行為人所應吊扣之駕駛執
    照種類予以限定，始符合依法行政原則。又受處分人目前僅
    領有之聯結車職業駕駛執照，致無較低級車類之自用小客車
    駕駛執照可供吊扣，此係源於道路交通安全規則關於「一照
    原則」之駕照管理問題，要不能因執行困難或法規漏洞，即
    置立法修正通過之條文不予遵守適用，遽擴張解釋認應吊扣
    受處分人之各級車類駕駛執照。依修正後同法第68條規定，
    受吊扣駕駛執照處分時，已不得一併吊扣受處分人所持有各
    級車類之駕駛執照。原處分機關未審酌新修正法律之規定，
    仍以同法第35條第1項第1款為由，認為應剝奪受處分人之汽
    車駕駛用路權，應認本件異議為有理由。原處分關於吊扣駕
    駛執照（指職業聯結車）12個月部分應予撤銷，並就撤銷部
    分另諭知『吊扣甲○○普通小型車駕駛執照12個月』，以資
    適法等語。
三、經查，受處分人雖有上開違規行為，此業據受處分人坦承不
    諱，並有上開舉發違反道路交通管理事件通知單、原處分機
    關之裁決書附卷可稽，故受處分人酒後駕車之違規行為固堪
    以認定，原審裁定認受處分人異議有理由，而撤銷原處分關
    於「吊扣駕駛執照（職業聯結車）12個月」部分之處罰，並
    改諭知「吊扣甲○○普通小型車駕駛執照拾12月」，固非無
    見。惟按受處分人所領有者係職業聯結車駕駛執照，並未領
    有普通小型車駕駛執照，可供執行吊扣處分（依目前一照管
    理原則，領有職業聯結車執照者，即不發給普通小型車駕駛
    執照），原審裁定改諭知「吊扣受處分人普通小型車駕駛執
    照12個月」，其所為裁處之內容，事實上不能執行，依行政
    程序法第111條第3款之規定，仍屬無效，最終結果與逕予諭
    知受處分人不罰無異。況本案受處分人之職業聯結車駕駛執
    照既未經吊扣，依道路交通安全規則第61條第1項第1款之規
    定，其仍可駕駛自小客車，而原審裁定竟諭知「吊扣受處分
    人小型車普通駕駛執照12個月」（意即禁止受處分人駕駛自
    小客車），兩者間亦自相矛盾，原裁定所為裁處之內容不僅
    事實上無法執行，且有上開矛盾存在，即有未洽，抗告意旨
    指摘原裁定不當，為有理由，自應由本院將原裁定撤銷，並
    諭知如主文所示。至受處分人雖因目前公路機關實務上僅核
    給最高級駕駛資格之職業聯結車駕駛執照，致無普通小型車
    之駕駛執照可供吊扣，然此乃公路機關應針對修法後始衍生
    之爭議，設法解決之問題（如取得高一級之駕駛執照，仍應
    依一定之程序，申請換發次一級之駕駛執照，方可駕駛次一
    級之車輛），非本案所能審究。
六、據上論結，應依道路交通案件處理辦法第26條，刑事訴訟法
    第413條，裁定如主文。
中    華    民    國    97    年    8    月    11    日
            刑事第十庭    審判長法  官  林  照  明
                                法  官  林  欽  章
                                法  官  蔡  名  曜
上列正本證明與原本無異。
不得抗告。
                                書記官  劉  恒  宏
中    華    民    國    97    年    8     月    11    日


司法院資訊處製作；財團法人民間司法改革基金會備份。
